【裁判字號】    97,重上,518
【裁判日期】    980325
【裁判案由】    返還買賣價金
【裁判全文】
臺灣高等法院民事判決                 97年度重上字第518號
上  訴  人
即被上訴人  丁○○
訴訟代理人  郭世昌律師
            康立平律師
被上訴人即
上  訴  人  甲○○
            乙○○
共      同
訴訟代理人  耿淑穎律師
            王彩又律師
            李林盛律師
上列當事人間返還買賣價金事件，兩造對於中華民國97年9月5日
臺灣士林地方法院96年度重訴字第284號第一審判決均提起上訴
，本院於98年3月18日言詞辯論終結，判決如下：
    主      文
原判決關於駁回上訴人丁○○之本訴及假執行之聲請暨命丁○○
負擔訴訟費用部分均廢棄。
上開廢棄部分，上訴人甲○○、乙○○應給付上訴人丁○○新臺
幣壹仟伍佰萬元及自民國九十六年八月二十八日起至清償日止，
按年息百分之五計算之利息。
上訴人甲○○、乙○○之上訴駁回。
本判決第二項於上訴人丁○○以新臺幣伍佰萬元或等值之華南商
業銀行可轉讓定期存單供擔保後得假執行。但上訴人甲○○、乙
○○如以新臺幣壹仟伍佰萬元為丁○○預供擔保者，免為假執行
。
第一審關於命上訴人丁○○負擔之訴訟費用及第二審訴訟費用由
上訴人甲○○、乙○○負擔。
    事實及理由
壹、本訴部分：
一、上訴人即被上訴人丁○○（下稱丁○○）主張（上訴後捨棄
    之原審陳述不予贅載）：伊於民國95年2月16日由報紙廣告
    得知訴外人當代國際資產管理有限公司（下稱當代公司）代
    理銷售被上訴人即上訴人甲○○、乙○○（下合簡稱甲○○
    等）所有位於台北市○○區○○路銀光巷1號之北投荷豐館
    溫泉度假飯店（下稱荷豐館），經與當代公司業務人員丙○
    ○聯絡，由丙○○出示「售屋個案調查表」，其內容載明該
    銷售個案年收入新台幣（下同）9000萬元，扣除支出後淨收
    入為5400萬元，伊乃於95年2月19日與當代公司簽訂不動產
    買賣要約書，於該要約書中伊特別載明需瞭解荷豐館之營業
    收入狀況。嗣伊於95年2月21日與甲○○等簽訂以3億6000萬
    元買受荷豐館及其基地之契約書（不含古董字畫）時，經荷
    豐館財務經理張錫煌出示94年度月營業額統計表1紙記載94
    年度荷豐館之總收入約為9776萬元，伊不疑有他，遂與甲○
    ○等簽訂不動產買賣契約書（下稱系爭買賣契約），並給付
    第1期款1500萬元。詎料其後伊為貸款所需而向甲○○等要
    求提供荷豐館之資產負債表、損益表等資料後，竟發現荷豐
    館94年度之收入僅4938萬餘元，獲利95萬餘元，與上述簽約
    時之統計表金額相差甚多，顯有不法詐欺之情事。伊已於95
    年5月26日以存證信函向甲○○等主張撤銷該受詐欺而為之
    意思表示，其信函分別寄達系爭買賣契約所載甲○○等之住
    址及荷豐館，即已生效。至於伊嗣後雖於95年7月20日再經
    由當代公司人員仲介另行簽立買賣意向書（下稱系爭意向書
    ），表明願另以3億8600萬元（含古董）之價格購買荷豐館
    ，惟係由明亮代收轉達，表明於2日內答覆，而其後其並未
    收受明亮之回復，該意向書即未成立。且即使系爭意向書已
    成立，性質上亦屬預約，嗣後兩造均未另簽訂本約，則依該
    意向書第5條第8款之約定，仍應依95年2月21日之契約執行
    ，意即回復依95年2月21日契約各自得主張之法律效果，則
    伊仍得主張其已撤銷受詐欺而為之意思表示。從而，兩造間
    之系爭買賣契約既不存在，伊自得依不當得利之規定，請求
    甲○○等返還已受領之價金1500萬元本息。另因甲○○等係
    以詐欺之方式不法侵害伊之權利，依民法第184條、第198條
    、第179條、第213條之規定，伊亦得請求甲○○等返還已收
    價金1500萬元。又退萬步言，如認伊確有違約情事，甲○○
    等將1500萬元全部充抵違約金，亦顯屬過高，爰請求予以酌
    減，並依民法第179條不當得利之規定，請求甲○○等將過
    高之部分返還予伊等語。
二、甲○○等則以（上訴後捨棄之原審陳述不予贅載）：伊等並
    未向當代公司人員提及荷豐館之淨收入為5400萬元，亦未曾
    見過當代公司售屋個案調查表，又兩造簽約當天，財務經理
    張錫煌出示94年度月營業額統計表時，已向丁○○表示該統
    計表係依前此營運情形以電腦計算之未來年度業績評估，並
    非實際收入情形，僅供參考，且該統計表並無荷豐館之名稱
    、店章，並非正式之報表，丁○○亦甚清楚，是伊等並無詐
    欺丁○○之情事。且丁○○於95年5月26日寄發之存證信函
    ，並未合法送達於伊等，其撤銷意思表示，不生效力。更何
    況，丁○○一方面於95年5月26日寄發存證信函表示撤銷系
    爭買賣契約之意思表示，另一方面卻仍不斷向伊等表達仍有
    購買之意願，並於同年7月20日與伊等之代理人明亮簽訂系
    爭意向書，表示願以3億8600萬元購買荷豐館及全部古董，
    足見丁○○並未受到任何詐欺。又伊等之代理人明亮將系爭
    意向書之要約內容轉告伊等後，伊等業已承諾，事後雖然兩
    造就新買賣契約並未訂立，惟依系爭意向書第5條第8項之約
    定，無論丁○○於95年7月20日簽立系爭意向書前，是否已
    合法撤銷所簽訂之系爭買賣契約之意思表示，兩造均應依95
    年2月21日之系爭買賣契約繼續履行，即原買賣契約因兩造
    當事人之合意而繼續維持其效力，丁○○即應依原約履行給
    付價金之義務，惟丁○○仍拒絕履約，經伊等定期催告無結
    果，業於96年9月25日、96年12月25日、97年1月9日先後表
    明解除系爭買賣契約及95年7月20日依系爭意向書而成立之
    契約，並依系爭買賣契約第10條之約定沒收丁○○已繳之15
    00萬元價金，是丁○○請求返還1500萬元，自屬無理由。且
    丁○○於簽立系爭意向書前，亦已同意不論系爭意向書是否
    經伊等承諾而成立，上述1500萬元均得由伊等沒收，此亦經
    當代公司業務人員丙○○證實，則即使認為系爭意向書未經
    合意成立，丁○○亦不得請求返還該1500萬元。而依系爭買
    賣契約之約定，丁○○應於95年6月30日前付清全部價款，
    惟丁○○除簽約時給付1500萬元外，餘款均未如期給付。則
    自丁○○違約日起，算至96年9月25日伊等主張解除契約之
    日止，僅伊等所受之利息損害即已逾1500萬元，故上開違約
    金並無過高情事等語，資為抗辯。
貳、反訴部分：
一、甲○○等主張：按解除權之行使，不妨礙損害賠償之請求，
    民法第260條定有明文。本件丁○○於95年7月20日簽立系爭
    意向書後，伊等已透過代理人明亮表示同意而成立，雖然兩
    造並未另訂新買賣契約，惟丁○○仍應依95年2月21日之系
    爭買賣契約履行，而依系爭買賣契約第11條之約定，如丁○
    ○遲延交付各期價款，應自遲延日起，以每日按買賣總價千
    分之1計付賠償金。而依系爭買賣契約第2條約定，丁○○本
    應於95年5月31日前支付第二次買賣價金9300萬元，惟迄至
    甲○○等96年9月25日解除契約時，丁○○仍未給付，已遲
    延482天，則以每一日按買賣總價1000分之1計算，僅此部分
    丁○○應給付之賠償金即為4482萬6000元（計算式：9300萬
    元×482天×1/1000＝44,826,000元）。此外，兩造所立系
    爭買賣契約之買賣價金為3億6000萬元，本件交易丁○○除
    定金1500萬元外，餘款迄未給付分文。依系爭買賣契約第14
    條第2項規定，丁○○應於95年6月30日前付清全部價款，丁
    ○○至買賣契約解除前仍未給付尾款計2億5200萬元（3億60
    00萬元-1500萬元-9300萬元＝2億5200萬元），已遲延約452
    天，應賠償甲○○等1億1390萬4000元（計算式：25200萬元
    ×452天×1/1000＝1億1390萬4000元）。亦即丁○○應賠償
    之金額高達1億5873萬元。又縱使自系爭意向書簽訂始起算
    丁○○之遲延責任，丁○○依約應給付之賠償金額亦有1億4
    904萬元【（9300萬元＋2億5200萬元）×432天×1/1000 ＝
    1億4904萬元】。為此依系爭買賣契約第11條之約定，反訴
    請求丁○○給付1000萬元及遲延利息等語。
二、丁○○則辯稱：伊於95年7月20日簽立系爭意向書後，甲○
    ○等並未向伊表示承諾之意，是系爭意向書自未成立生效。
    且縱系爭意向書業經兩造同意，惟其性質亦僅為新買賣契約
    之「預約」，兩造並未另成立新買賣契約之本約，故甲○○
    等自無從請求給付。至於系爭意向書第5條第8項所謂「否則
    按2月21日所簽訂之合約執行」，係指兩造依系爭買賣契約
    各自主張法律效果之意，而伊業已於95年5月26日以存證信
    函撤銷受詐欺之意思表示，故系爭買賣契約已不存在，甲○
    ○等依系爭買賣契約第11條約定，主張伊應賠償1000萬元之
    違約金，自屬無據。又縱認甲○○等得依系爭買賣契約第11
    條之約定，請求伊給付違約金，惟以每日按總價款之千分之
    1計算，亦屬過高，應予酌減等語。
參、本件經原審判決丁○○之本訴及假執行之聲請均駁回，暨甲
    ○○等之反訴及假執行之聲請均駁回。兩造就原審判決其敗
    訴部分均提起上訴，丁○○聲明為：（一）原判決廢棄。（
    二）甲○○等應給付丁○○1500萬元及自起訴狀繕本送達翌
    日起至清償日止，按週年利率5%計算之利息。（三）願提供
    現金或等值之華南商業銀行可轉讓定期存單為擔保，請准宣
    告假執行。（四）甲○○等之上訴駁回。（五）如受不利判
    決，願提供現金或等值之華南商業銀行可轉讓定期存單為擔
    保，請准免為假執行。甲○○等聲明為：（一）原判決廢棄
    。（二）丁○○應給付甲○○等1000萬元及自反訴狀繕本送
    達翌日起至清償日止，按週年利率5%計算之利息。（三）願
    供擔保請准宣告假執行。（四）丁○○之上訴駁回。（五）
    如受不利判決，願供擔保請准免為宣告假執行。
肆、本件丁○○前於95年2月21日經由當代公司之仲介與甲○○
    等簽訂系爭買賣契約，而於簽約當日，荷豐館財務經理張錫
    煌曾出示營業額統計表，丁○○當場支付部分價款1500萬元
    。嗣甲○○等於95年3月底交付資產負債表、損益表後，丁
    ○○即於95年5月26日寄發存證信函予甲○○等，表示甲○
    ○等於訂約時所出示之營業額統計不實，主張撤銷因詐欺而
    為之訂約意思表示，惟甲○○等並未實際受領該存證信函。
    嗣後丁○○又委由丙○○再與甲○○等重新洽談購買荷豐館
    事宜，並於95年7月20日簽署系爭意向書，表明願以含館內
    古董在內共3億8600萬元之價格購買荷豐館，而由甲○○等
    之代理人明亮於系爭意向書上簽署載明代收轉達甲○○等，
    同意與否於2日內回覆等語，惟兩造事後並未另行簽訂新買
    賣契約書，而丁○○亦未給付系爭買賣契約所定第2期以後
    之價款。嗣甲○○等即於96年9月25日、96年12月25日、97
    年1月9日先後表明解除系爭買賣契約及95年7月20日依系爭
    意向書而成立之契約，並依系爭買賣契約第10條之約定主張
    沒收已付之價金1500萬元等情，為兩造不爭之事實（見本院
    97年12月23日準備程序筆錄），並有售屋個案調查表、不動
    產買賣要約書、94年度月營業額統計表、系爭買賣契約、資
    產負債表、損益表、存證信函、回執、系爭意向書、買賣意
    向書等影本附卷可稽（見原審卷第13至21頁、第31至33頁、
    第53至59頁、第111至114頁、第151至153頁、第266至271頁
    ），自堪認定。
伍、本件兩造之爭點如下：
一、本訴部分
  １、系爭意向書是否已成立？如已成立，系爭意向書第5條第8
      款之真意是否為新買賣契約（本約）如未簽訂，則回復依
      系爭買賣契約所訂條款履行？
  ２、丁○○是否於委託當代公司業務人員重新洽談購買荷豐館
      事宜時，曾同意不論系爭意向書後來是否成立，甲○○等
      均得沒收1500萬元？
  ３、如系爭意向書未成立且丁○○未曾同意甲○○等沒收1500
      萬元，或者系爭意向書雖成立但其中第5條第8款之真意係
      指兩造依原買賣契約各自主張法律效果（包含詐欺撤銷及
      解除），則：
（１）系爭買賣契約是否業因丁○○撤銷意思表示而消滅？
（２）丁○○另依民法第184條第1項、第198條主張廢止債權及
      回復原狀請求返還1500萬元，有無理由？
（３）丁○○依民法第179條之規定請求甲○○等給付1500萬元
      ，有無理由？
  ４、如系爭意向書成立，甲○○等將丁○○已繳之1500萬元價
      金沒收充作違約金，有無理由？是否過高而應予酌減？
二、反訴部分
  １、丁○○於95年7月20日簽署系爭意向書後，系爭意向書是
      否經甲○○等承諾而成立生效？兩造是否因系爭意向書第
      5條第8項之約定，仍依系爭買賣契約繼續履行？
  ２、甲○○等另依系爭買賣契約第11條之約定，請求丁○○負
      遲延付款之損害賠償責任，有無理由？
  ３、如有，系爭買賣契約第11條之性質為何？是否過高而應予
      酌減？
陸、茲分別判斷如下：
一、本訴部分
  (一)、丁○○主張系爭意向書並未成立，甲○○等不得依系爭意
      向書第5條第8款主張沒收1500萬元，應屬可採：
  １、經查丁○○於95年7月20日簽署系爭意向書時，甲○○等
      並未在場，係由訴外人明亮於意向書中註明「代理人明亮
      先行代收並轉達賣方，同意與否兩日內答覆買方與仲介見
      證人」，而系爭意向書係以日後成立本約為目的之預約，
      此為兩造所不爭，並有系爭意向書在卷可稽（見原審卷第
      59頁、本院卷第103頁反面準備程序筆錄）。而甲○○等
      雖主張明亮係代理人，於收受系爭意向書時該意向書之預
      約即已成立云云，惟查明亮雖於意向書中註明「代理人」
      ，但既於其後記載僅係「先行代收並轉達賣方」，且「同
      意與否兩日內答覆」，顯然明亮當時並無代理甲○○等為
      承諾意思表示之代理權。且甲○○等聲明之證人明亮亦於
      原審證稱其簽系爭意向書之前，雖曾將大概之內容告知甲
      ○○等，但甲○○等並未明確表明同不同意，且甲○○等
      亦未告知其委託之權限，而其只是代為傳達而已等語（見
      原審卷第105頁、第107頁）。另證人即系爭意向書之仲介
      見證人丙○○亦於本院證稱明亮雖代表甲○○等，但明亮
      僅係替甲○○等瞭解情況，轉達丁○○之條件，無法代甲
      ○○等決定，因此始表示2日內回覆是否要賣，而系爭意
      向書中所謂「代理人」實係「代收」之意思等語（見本院
      卷第162頁反面、第163頁）。由此可知，明亮雖代甲○○
      等收取系爭意向書，但在轉達甲○○等經其承諾，並通知
      丁○○及仲介人前，該意向書之預約尚未成立。至於甲○
      ○等雖又謂明亮所代收轉達者，僅係指新買賣契約之條件
      ，至於系爭意向書中第5條第8款則業已成立云云，惟系爭
      意向書第5條第8款與該意向書其餘條款，係列於同一書面
      ，其中並無任何關於該條款之生效係異於意向書其餘部分
      之記載。且明亮於系爭意向書加註「先行代收並轉達賣方
      」等語，亦無任何足以認為僅係指意向書中除第5條第8款
      以外其餘內容之表示，則該條款是否生效，即應與系爭意
      向書其餘內容無所區別，始屬合理。從而，甲○○等主張
      系爭意向書即使尚待明亮轉達其本人同意始屬成立，但其
      中第5條第8款則應先行生效云云，經核並非可取。
  ２、次按「非對話為要約者，依通常情形可期待承諾之達到時
      期內，相對人不為承諾時，其要約失其拘束力。」「要約
      定有承諾期限者，非於其期限內為承諾，失其拘束力。」
      民法第157、158條訂有明文，本件賣方甲○○等之代理人
      明亮先生於系爭意向書加註「先行代收並轉達賣方，同意
      與否兩日內答覆買方與仲介見證人」，則上開2日之期限
      既係於丁○○在場時，明亮當場表示之承諾期限，為丁○
      ○亦同意，自足認係系爭意向書之要約所定承諾期限，至
      少亦屬依通常情形可期待承諾達到之時期。而證人明亮雖
      於原審證稱甲○○等經其轉達後確有同意，其即於當日晚
      上或翌日以電話通知丁○○及丙○○（見原審卷第106頁
      ），惟丁○○則否認曾接到證人明亮之電話，而證人丙○
      ○則於本院證稱後來明亮確實有打電話回覆可以，請伊與
      丁○○約時間。但明亮應該沒有跟買方講，只是打電話請
      伊轉達。伊等候約1個禮拜，不只2日，甲○○等是確定要
      賣明亮始告知伊，伊係於95年8月4日打電話給丁○○等語
      （見本院卷第163頁）。則證人明亮證稱其曾以電話回覆
      丙○○雖屬可信，惟其於原審就回覆時間之證述，則與丙
      ○○所述並不相符，而明亮係受甲○○等之委託，並非毫
      無利害關係之第三人，其證詞有偏頗之虞，復無其他確實
      佐證，自難遽信。從而，本件依證人丙○○之證述，雖足
      認明亮確實於代收系爭意向書後曾電話回覆丙○○同意系
      爭意向書之內容，惟其回覆時間已逾上述2日之期限，且
      丁○○更未在2日內接到明亮或丙○○之回覆，則丁○○
      就系爭意向書之要約應失其拘束力，明亮對於丙○○所為
      回覆，雖於95年8月4日轉達給丁○○，亦僅得視為新要約
      ，必待丁○○再為承諾，其系爭意向書之預約始能成立。
      且丁○○之再承諾，亦必須出於明示或默示之意思表示始
      可，如僅單純之沈默，既未必有使契約生效之法效意思，
      尚難認為其契約因此即屬成立。從而，甲○○等主張丙○
      ○告知丁○○時，因丁○○並未向丙○○質疑明亮之回覆
      逾期，則明亮之逾期承諾仍足使契約成立，而非視為新要
      約等語，即非可採。
  ３、至於甲○○等又主張即使明亮回覆仲介人員丙○○時已逾
      2日，惟亦經丁○○同意而約定新買賣契約之簽約日，故
      系爭意向書亦已合意生效，丁○○應依系爭意向書第5條
      第8款負其責任等語，亦為丁○○所否認。經查，證人丙
      ○○於原審固證稱：「…買方又提第四次意向書即7月20
      日，當天賣方代理人明亮說要回去確認一下，8月4日賣方
      說可以後，我有通知買方，買方也同意，我就約雙方下星
      期三來公司準備簽約…」（見原審卷第139頁）；另於本
      院亦證稱：「…明亮是經過1個禮拜考慮跟我們講，我馬
      上就跟買方講，我打給買方時就是8月4日，中間我有打幾
      通電話給買方，但是他在忙沒有連絡上，是8月4日才連絡
      上，就約定下星期三早上到公司來簽，但是後來又反悔。
      」等語（見本院卷第163頁筆錄）。惟丁○○否認曾同意
      丙○○所稱之簽約時間（見本院卷第187頁反面言詞辯論
      筆錄），而本件交易所涉及者為標的價值數億元之鉅額不
      動產買賣，交易雙方均應以慎重其事為常態，則丁○○是
      否可能於電話中輕易為最終決定，非無可疑。且依丁○○
      所提出當代公司寄與兩造之第466號存證信函記載「台端
      等人分別以上述存證信函發出通知後，旋又進行磋商，買
      方於95年7月20日復又簽定『館店營業資產買賣意向書』
      並經賣方之代理人明亮先生代賣方簽署其上，惟加註但書
      『先行代收並轉達賣方，同意與否兩日內答覆買方與仲介
      見證人』。然，時隔多日，台端亦未就後續事宜達成共識
      。」（見原審卷第171頁、172頁）如其事實經過確如丙○
      ○所言兩造已達成合意，僅係丁○○於承諾後片面毀約，
      則當代公司之存證信函依常理即不應同時寄給兩造，並表
      明兩造未達成共識。又兩造對於系爭意向書之性質係預約
      ，並不爭執（見本院卷第103頁反面），且兩造就本約既
      約定應以正式書面為之，顯係因其買賣契約涉及鉅額標的
      之不動產，應力求慎重之目的，而非僅為保存證據而已，
      則以成立本約為目的，具有拘束力之預約，衡情亦應經一
      定之方式為之，始符當事人之本意（史尚寬著，債法總論
      ，第12頁參照）。而丁○○雖曾交付1500萬元予甲○○等
      ，惟此係基於95年2月21日之系爭買賣契約而為（丁○○
      就系爭買賣契約已主張撤銷，詳見後述），並非因系爭意
      向書或新買賣契約所交付之定金，亦無從依民法第248條
      規定推定其契約成立。況且，於買賣契約之訂定程序中，
      預約之訂立並非當然必要，買賣雙方本得不先成立預約而
      直接訂立本約，則買賣雙方約定時間訂立正式契約書，如
      無其他確實佐證，並非當然可認雙方係先行成立預約。而
      本件丁○○所簽發之要約（即系爭意向書），既因明亮逾
      期回覆而失其拘束力，已如前述，則明亮經由丙○○回覆
      丁○○之表示，應視為新要約，而且亦非當然係屬預約之
      要約。而丁○○即使於電話中同意丙○○所提議之簽約日
      ，衡諸常情可能僅係同意於約定日期到場雙方直接洽商逕
      行簽立本約之意，而非承諾系爭意向書之預約先行成立生
      效。綜上，本件雖然證人丙○○證稱曾於電話中與丁○○
      約定於下週三簽立正式契約，惟僅依丙○○所述，尚難遽
      認兩造間就系爭意向書之預約因此即屬成立，而甲○○等
      復不能另舉證證明兩造於系爭意向書之要約失其拘束力後
      ，就同一內容之預約確實另有意思表示合致，則其主張依
      系爭意向書第5條第8款之約定應依95年2月21日之契約執
      行，即其得沒收丁○○原先支付之1500萬元，即非可採。
  (二)、甲○○等主張丁○○於簽署系爭意向書前已同意沒收1500
      萬元，亦非可信：
      本件甲○○等另主張丁○○於簽署系爭意向書前，即已同
      意不論系爭意向書嗣後是否成立，甲○○等均得主張沒收
      已支付之1500萬元云云，惟丁○○則否認屬實。經查證人
      丙○○於本院證稱當初伊曾向丁○○表示究竟仍要買還是
      要被沒收（1500萬元），丁○○表示仍願意買，但是價錢
      要更低，嗣後丁○○即約伊出面洽談，惟因賣方要求丁○
      ○必須同意如果談不成即沒收簽約金，伊告知丁○○經其
      同意，因此始要求於系爭意向書第5條第8款中加註賣方主
      張沒收簽約金之存證信函於95年7月25日之寬限期前不能
      採取法律行動，故其認為丁○○已承諾如事後賣方不同意
      ，仍容認賣方沒收原支付之1500萬元等語（見本院卷第16
      3頁反面、第164頁正、反面準備程序筆錄），惟系爭意向
      書第5條第8款僅記載「賣方發存證信函第165條之內容，
      沒收違約金，因雙方在議價當中，不得採取法律行動，於
      95年7月25日以前議價完成，已付前金1500萬元可視為本
      次簽約金一部分。否則按2月21日所簽訂之合約執行。」
      即就未議價完成時僅約定係按95年2月21日之系爭買賣契
      約執行，意即雙方仍應依原契約繼續履行而已，並未記載
      為當然沒收已付前金。而如丁○○當時之真意確係同意甲
      ○○等沒收已付之1500萬元，即無所謂應繼續履行原契約
      之問題，從而丙○○所證述丁○○於簽署系爭意向書時之
      真意與意向書之記載顯然不符。且如丁○○當時即同意如
      買賣未談成，先付之1500萬元即任由甲○○等沒收，衡情
      如此重大之法律效果實無理由未於系爭意向書中訂明，而
      僅記載「按2月21日所簽訂之合約執行」。更何況，丁○
      ○係因系爭買賣契約簽訂後，認為甲○○等所提供之營業
      額統計資料不實，而去函主張撤銷因詐欺所為之訂約意思
      表示，並請求返還已付之1500萬元（見原審卷第53頁至第
      58頁之存證信函）。則其於事後知情時雖再與仲介公司人
      員丙○○等接洽，惟既係基於甲○○等於交易上有欠誠信
      經其主張詐欺撤銷而要求就本件買賣應重行議價，依常理
      豈有認為不論甲○○等是否同意降價出售，均當然有權沒
      收其已支付之1500萬元之理？且如丁○○確實於系爭意向
      書簽訂前已先行同意甲○○等不論議價結果如何，均得沒
      收1500萬元，則在重行議價時丁○○尚有何立場要求甲○
      ○等降價？殊違常情。足見丙○○證述丁○○同意即使重
      行議價洽談不成，甲○○等得沒收1500萬元，既與系爭意
      向書之明文不符，且與事理有違，至多僅係丙○○個人主
      觀之認知，尚難認為丁○○於簽訂系爭意向書前確實已有
      此等意思表示。則甲○○等主張依丁○○於系爭意向書簽
      訂前之承諾，即使系爭意向書未成立，其亦得沒收丁○○
      所支付之1500萬元，仍屬無據。
  (三)、丁○○主張系爭買賣契約係遭甲○○等詐欺，其撤銷訂約
      之意思表示，應屬有據：
  １、本件系爭意向書之要約既已失效，且甲○○等亦未能證明
      兩造嗣後就系爭意向書之內容或1500萬元簽約款之處理另
      成立合意，已如前述，則系爭意向書對於兩造即無任何拘
      束力，兩造之法律關係即應回復依95年2月21日系爭買賣
      契約簽訂時之情形論斷之。
  ２、而丁○○主張其於簽訂系爭買賣契約時，甲○○等提供不
      實之營業統計資料，使其陷於錯誤而為訂約之意思表示等
      語，雖為甲○○等所否認，並稱荷豐館財務經理張錫煌所
      出示營業額統計表僅係依前此營運情形以電腦計算之未來
      年度業績評估，並非實際收入情形，亦非正式之報表，訂
      約時已告知丁○○，而丁○○本身在美國經營旅館業，就
      此亦甚為清楚，並無詐欺情事等語。惟查丁○○既係在美
      國經營旅館業，則其欲頂讓荷豐館時，對於該溫泉館之營
      業情況特別重視，而要求賣方提供營業狀況資料，作為是
      否買受及價金之參考，與事理相符。且丁○○與仲介本件
      交易之當代公司，雖經仲介營業員丙○○出示1份「售屋
      個案調查表」（見原審卷第13頁），載明上開銷售個案年
      收入9000萬元，扣除支出3600萬元，淨收5400萬元，惟丁
      ○○並未盡信，而於簽署委託當代公司進行斡旋之不動產
      買賣要約書中「買方其他要約條件」中特別要求以手寫方
      式加註「本要約須了解營業收入狀況」（見原審卷第14頁
      反面）。嗣兩造相約於95年2月21日簽約，因丁○○仍提
      出要求，因此甲○○等始由其財務經理張錫煌出具「94年
      度月營業額統計表」（見原審卷第15頁），此為兩造不爭
      之事實。則丁○○既然自委託仲介之始，至兩造簽訂系爭
      買賣契約之時，均不斷要求必須瞭解賣方就荷豐館之營業
      狀況，顯見該溫泉館之營業收入係丁○○於系爭交易認為
      重要之點，對於其作成買受決意具有影響，賣方甲○○等
      就此亦不得諉為不知。
  ３、經查荷豐館財務經理張錫煌於兩造當場簽署系爭買賣契約
      時所出示之前述「94年度月營業額統計表」明載94年度荷
      豐館之總收入為9776萬7989元，其每月收入最低為7月份
      之570萬1123元，最高為12月份之1135萬6041元，每月營
      收均列計至元，並非整數。而系爭買賣契約係於95年2月2
      1日簽訂，則荷豐館94年度之營收係已發生之營業事實，
      並非未來營業展望之評估。且其記載之營收數額，均至個
      位零數，客觀上自足使人相信係屬過去營收狀況之精確數
      額統計，則甲○○等辯稱上開營業額統計表僅係依前此營
      運情形以電腦計算之未來年度業績評估，非實際收入情形
      云云，顯非可信。至於該統計表即使並非正式報表，未記
      載荷豐館名稱及蓋店章，惟既係買方所重視而要求提出者
      ，則甲○○等於其所屬職員提供上開文件時即應就此是否
      違反事實負其責任，豈有以該統計表非正式文件，即得任
      意為虛偽填載之理？再查依丁○○提出其為辦理銀行貸款
      之需，由甲○○等於簽約後至95年3月底所交付之荷豐館
      資產負債表、損益表所示，其94年營業收入僅為4938萬餘
      元，獲利僅95萬餘元（見原審卷第31頁、32頁），其營業
      收入與系爭買賣契約簽訂時賣方所提供之營業額統計表相
      差近半，達4000餘萬元。而甲○○等對於上開統計表之作
      成根據為何，迄今無法說明，則甲○○等於簽約系爭買賣
      契約時，係以不實之營業資料，使丁○○對於荷豐館之營
      業狀況產生錯誤之認知，極為顯然，則丁○○主張其係受
      詐欺而為買受之意思表示，自非無據。
  ４、至於甲○○等另抗辯該統計表僅係94年度，不能呈現荷豐
      館多年之營業狀況，簽約時係因正式報表尚未作成，始提
      供依先前營業狀況所製作之評估統計表，當時亦曾告知該
      資料僅供參考而已，且本件交易金額龐大，丁○○係經驗
      豐富之買家，不應僅依伊所提供之統計資料即決定買受。
      再依丁○○於取得資產負債表及損益表知悉實際營業狀況
      後，仍繼續辦理銀行貸款，而丁○○最終未取得銀行同意
      貸款，係因其本身之信用狀況未獲銀行認同，與荷豐館之
      營業狀況無關。且丁○○事後又4度委託仲介公司向伊等
      接洽表明仍欲買受荷豐館，足見其並非因受詐欺而決定買
      受荷豐館，僅係以此作為要求降價之藉口等語。另證人丙
      ○○雖亦於原審證稱上開營業額統計表是荷豐館公司之人
      員所提出者，賣方當時解釋該資料僅供參考，買方亦同意
      。嗣後丁○○於第二期款到期時，買方認為做不到預估之
      營業額，希望降價才要買，賣方說可以談。簽署系爭意向
      書第5條第8項時買方確定還有購買意願，但希望賣方降價
      ，當時買方並沒有主張被詐欺，是認為價錢買高，伊認為
      這只是要求降價之手段等語（見原審卷第138頁至第140頁
      ）。惟查丁○○否認簽約時甲○○等曾告知上開統計表所
      載並非真實之情況，且衡情買方既然要求賣方說明營業狀
      況，當然係指真實之資料，豈有同意賣方以不盡不實之虛
      偽統計資料搪塞之理。而甲○○等抗辯僅94年度之統計不
      能顯示荷豐館真實之營業情況，惟兩造於95年2月簽訂系
      爭買賣契約，買方要求提供94年度真實資料，本屬當然，
      且甲○○等迄今並不能證明其以往是否確實有更佳之營業
      績效，則其等以此作為未詐欺之抗辯事由，並非可取。又
      證人丙○○所證稱簽約時賣方曾表示統計表僅供參考等語
      即使屬實，亦不應認為所謂「僅供參考」係指買方容許其
      資料內容得為虛偽。而甲○○等又辯稱因丁○○係富有經
      驗之買家，應自行調查其所提供之營業資料是否不實，則
      係就本身欠缺誠信之行為，卻以買方不應輕易相信作為卸
      責之理由，殊屬無稽。至於依證人丙○○及元大銀行企金
      業務副理李誠彬於原審之證述（見原審卷第143頁至145頁
      ），雖然足認甲○○等辯稱丁○○於發現甲○○等提供之
      營業資料不實，仍先後多次委由仲介公司人員再與甲○○
      等洽談，以及辦理貸款等情屬實，惟上述證人均不能證明
      蘇源機已表明放棄其係受詐欺而為意思表示之主張。且證
      人丙○○既證稱丁○○事後曾表示因營業額不實，其買價
      過高，要求降價等語，顯然上開營業資料統計表所載數額
      ，即使不影響丁○○買受荷豐館之決意，但至少對於丁○
      ○決定買賣之價金仍有重要之影響，而買賣之價金既屬契
      約之要素，則賣方就足以影響買方價金決定之以往營業額
      統計，提供不實之參考資料，使買方誤判致為高估之出價
      ，當然亦屬施用詐術使人陷於錯誤之行為。至於丁○○於
      發現營業資料不實後一方面質疑甲○○等於簽訂系爭買賣
      契約時有詐偽之行為，惟評估認為如甲○○等願意就該交
      易重行議價，其仍願意購買該溫泉館，且在尚未決定就本
      件交易如何與賣方協商時，就銀行貸款之事宜繼續辦理，
      並無不可。尚不能僅以丁○○事後願意退讓之處理，即推
      論其訂立系爭買賣契約時，即使證明甲○○等確曾以不實
      之營業資料實施詐術，亦認為丁○○之買受（包含價金）
      意思表示並非因陷於錯誤而為。綜上所述，本件丁○○主
      張其係受詐欺而與甲○○等訂立系爭買賣契約，得撤銷其
      訂約之意思表示，應屬有據。
  ５、本件丁○○於得悉甲○○等提供之營業資料不實後，已於
      95年5月26日以存證信函向甲○○等表明撤銷訂約之意思
      表示及請求返還已支付之1500萬元，業據提出存證信函及
      回執為證（見原審卷第53頁至58頁、第247頁至第248頁、
      第262頁、第263頁），而甲○○等則否認上開主張撤銷之
      存證信函已到達。經查撤銷及承認，應以意思表示為之。
      又非對話而為意思表示者，其意思表示以通知達到相對人
      時發生效力，民法第116條第1項、第95條第1項前段分別
      定有明文。且民法第95條第1項規定所謂「達到」，係僅
      使相對人已居於可了解之地位即為已足，並非須使相對人
      取得占有，故通知已送達於相對人之居住所或營業所者，
      即為達到，不必交付相對人本人或其代理人，亦不問相對
      人之閱讀與否，甚至相對人無正當理由而拒絕接收，或經
      郵局加蓋「招領逾期退回」之戳記，退還原寄件人，只要
      書信曾達到相對人之支配範圍內，相對人處於隨時可以了
      解其內容之狀態時，即可發生為意思表示之效力（最高法
      院54年台上字第952號判例要旨、95年度台上字第2611號
      判決、96年度台上字第2792號判決意旨參照）。本件丁○
      ○寄發之上述存證信函依其回執所示，係分別於95年5月2
      7日、5月28日投遞至甲○○等位於台北縣土城市○○街47
      號7樓（即系爭買賣契約所載地址、與附件身分證影本所
      載地址相符），但因無法投交，遂於同年5月29日送交土
      城平和郵局招領，並於招領2星期期滿未領取，而於封面
      加蓋「招領逾期退回」之戳記，退還給寄件人丁○○（見
      原審卷第247頁、248頁）。另該存證信函並曾同時於95年
      5月28日寄至台北市○○區○○路銀光巷1號（即本件買賣
      標的荷豐館所在地），甲○○等自始至終均為荷豐館之負
      責人，但寄達其營業處所之信件竟遭荷豐館內人員以無此
      人退回（見原審卷第262頁、第263頁），顯然並無正當理
      由。而查上開土城市之地址係系爭買賣契約所載甲○○等
      之戶籍地址，而荷豐館所在地更係其營業所，且其等向原
      審法院陳報之送達地址亦係荷豐館所在地址（見原審卷第
      43頁、44頁陳報狀），則丁○○主張撤銷意思表示之存證
      信函至遲係於95年5月28日分別寄達上開處所，即係到達
      甲○○等之支配範圍內，處於甲○○等隨時得瞭解之狀況
      ，依上開說明，並無不合。則丁○○主張撤銷之表示應認
      已到達甲○○等，而甲○○等事後何時實際取得該存證信
      函，則並不影響丁○○所為撤銷意思表示到達之效力。至
      於甲○○等抗辯其等並未實際居住於上開地址，丁○○寄
      送之地點非其支配範圍云云，係誤認意思表示到達相對人
      之支配範圍，限於到達實際居住地，自非可採。而上開存
      證信函於95年5月28日到達甲○○等時仍未逾自95年2月21
      日訂約時起1年之除斥期間，則兩造間系爭買賣契約應認
      因丁○○撤銷意思表示而失其效力。
  (四)、丁○○依民法第179條之規定請求甲○○等返還1500萬元
      本息，應屬有據：
  １、本件丁○○依兩造所簽約之95年2月21日系爭買賣契約已
      交付1500萬元，為兩造所不爭。而丁○○主張受詐欺而撤
      銷系爭買賣契約之意思表示應屬有據，至於丁○○於系爭
      買賣契約簽訂後，另行簽署系爭意向書之要約，並因甲○
      ○等未於期限內承諾而失其拘束力，且兩造亦未另就系爭
      意向書或前所交付1500萬元之處理合意成立新契約，均如
      前述，則甲○○等原受領上開1500萬元之法律上原因嗣後
      業經撤銷而消滅，亦無另發生得保有上開款項之法律上原
      因，從而丁○○主張甲○○等為無法律上原因而受利益，
      請求返還，自屬有理由。且按給付有確定期限者，債務人
      自期限屆滿時起，負遲延責任。給付無確定期限者，債務
      人於債權人得請求給付時，經其催告而未為給付，自受催
      告時起，負遲延責任。其經債權人起訴而送達訴狀，或依
      督促程序送達支付命令，或為其他相類之行為者，與催告
      有同一之效力。又遲延之債務，以支付金錢為標的者，債
      權人得請求法定利率計算之遲延利息（民法第229條第1項
      、第233條第1項參照）。本件丁○○請求甲○○等返還15
      00萬元並非定有確定給付期限之債務，則其請求自起訴狀
      繕本送達翌日即96年8月28日（見原審卷第40頁、41頁送
      達證書）起至清償日止，加給依法定利率計算之遲延利息
      ，自屬有據，應予准許。
  ２、至於丁○○另依民法第184條第1項、第198條主張廢止債
      權及回復原狀請求權，請求返還上開款項部分，經核其僅
      係基於複數之法律關係，就同一之聲明，請求擇一為有利
      之判決，則其中不當得利請求權部分既屬有理由，則其餘
      之請求權基礎自毋庸再予審酌，附此敘明。
二、反訴部分：
    經查，本件兩造間所訂之系爭買賣契約因丁○○主張受詐欺
    而撤銷意思表示既為可採，丁○○就該契約所定之價金即無
    給付之義務，則甲○○等事後再以丁○○未履行給付價金義
    務，經催告後解除契約，並請求賠償1000萬元之損害及利息
    ，自屬無據，應予駁回。
柒、綜上所述，本件丁○○主張撤銷受詐欺而訂立之系爭買賣契
    約，應屬可採，甲○○等抗辯其等並未詐欺，且事後兩造已
    另合意成立新契約，並非可信。從而，丁○○主張本於不當
    得利之法律關係，請求甲○○等返還1500萬元及加給自起訴
    狀繕本送達翌日即96年8月28日起至清償日止之法定利息，
    洵屬有據，應予准許。而甲○○等主張丁○○債務不履行，
    反訴請求丁○○應給付1000萬元本息之損害賠償，則屬無理
    由，其假執行之聲請亦失依附，應併予駁回。從而，原審就
    本訴部分為丁○○敗訴之判決，尚有未合，丁○○上訴意旨
    ，求予廢棄，為有理由，應改判如主文第二項所示。且兩造
    均陳明願供擔保，請求為准、免假執行之宣告，經核均無不
    合，爰各酌定擔保金額准許之。至原審就反訴部分所為甲○
    ○等敗訴之判決，並駁回其等假執行之聲請，並無不合，甲
    ○○等上訴意旨，指摘原判決不當，求予廢棄，為無理由，
    應予駁回。
捌、本件事證已臻明確，至於未論述之爭點；兩造其餘之攻擊或
    防禦方法；未經援用之證據，經本院斟酌後，認為均不足以
    影響本判決之結果，自無一一詳予論駁之必要，併此敘明。
玖、據上論結，本件丁○○之上訴為有理由，甲○○等之上訴為
    無理由，依民事訴訟法第449條第1項、第450條、第78條、
    第85條第1項本文，判決如主文。
中    華    民    國    98    年    3    月    25    日
                  民事第十四庭
                        審判長法  官  張  蘭
                              法  官  邱瑞祥
                              法  官  黃麟倫
正本係照原本作成。
如不服本判決，應於收受送達後20日內向本院提出上訴書狀，其
未表明上訴理由者，應於提出上訴後20日內向本院補提理由書狀
（均須按他造當事人之人數附繕本）上訴時應提出委任律師或具
有律師資格之人之委任狀；委任有律師資格者，另應附具律師資
格證書及釋明委任人與受任人有民事訴訟法第466條之1第1項但
書或第2項（詳附註）所定關係之釋明文書影本。
中    華    民    國    98    年    3     月    25    日
                              書記官  王敬端
附註：
民事訴訟法第466條之1（第1項、第2項）：
對於第二審判決上訴，上訴人應委任律師為訴訟代理人。但上訴
人或其他法定代理人具有律師資格者，不在此限。
上訴人之配偶、三親等內之血親、二親等內之姻親，或上訴人為
法人、中央或地方機關時，其所屬專任人員具有律師資格並經法
院認為適當者，亦得為第三審訴訟代理人。


司法院資訊處製作；財團法人民間司法改革基金會備份。
